Inventaris van het archief van de Directie van de Levantse Handel en de Navigatie in de Middellandse Zee, (1614) 1625-1826 (1828)
Nationaal Archief, Den Haag
Een tijdelijke vermindering der consulaatrechten tot 1% werd wegens het verval van de handel o.a. in 1688 toegestaan. (Zie hierover R. St. Gen. 2 Juni 1687 en 22 Januari 1688, R. Dir. Lev. H. 10 Augustus 1689 en missiven van de Directie d.d. 12 en 25 Mei 1690 aan Smirna). (Consulaatrechten 1%).
Bij R. van 30 Juli 1692 werden de consulaatrechten te Constantinopel en te Smirna wederom verhoogd en gebracht op 4% d.i. 2% op de inkomende en 2% op de uitgaande goederen en voorts voor de contanten van ¾% op 1%. Tijdelijk vermindering tot 1% in 1700, doch in 1701 op de oude voet van 2% hersteld. Sedert is dit bedrag van 2% steeds gehandhaafd en zelfs nog bij de wetten van 11 Juli 1814 (Sb.80) en 19 December 1817 (Sb.34).
Die van Aleppo hadden tot 1683 geweigerd om de consulaatrechten volgens het regl. 1675 te voldoen, doch hadden slechts een tantum betaald. (Consulaatrechten 2%).
Voor de schaal van Aleppo werd een speciale regeling tot stand gebracht bij R. van 25 Juni 1695, waarbij bepaald werd, dat de rechten te Aleppo en de kusten van Sirië zodanig en op dezelfde voet zullen worden geheven als te Constantinopel en Smirna, n.1. verhoogd van 1 1/8 % tot 1½% op de inkomende en dito op de uitgaande goederen, en ¾% op de contanten, boven en behalve de ½% op in- en uitgaande goederen en ¼% op contanten, welke reeds waren toegestaan bij R. van 9 Juni 1694. Van deze rechten dus van 2% op de in- en uitgaande goederen en 1% op de contanten werd de helft aan de Directie en de andere helft aan de consul gegeven, waarvoor deze laatste alle gewone kosten en presenten zou moeten dragen.
In het vervolg worden de ambassade- en consulaatrechten te Aleppo op gelijke voet als te Constantinopel en Smirna geheven.
Ter berekening der waarde van de goederen aan de consulaatbelasting onderworpen, werd de Directeuren van de Levantse Handel krachtens autorisatie van H.H.M. d.d. 1675 een formulier vastgesteld "waarnaar de Resident te Constantinopel en de consul te Smirna en de ganse Nederlandse natie, in de Levant residerende, zich zullen hebben te reguleren, omtrent de ontvang en de distributie van de ambassade- en consulaatrechten". (te vinden o.a. in het Placaatboek Dir.Lev.H.I nr. 24) (Tarief).
Dit tarief eiste later een herziening wegens het uitbreiden van de handel en de gewijzigde waarde der koopmanschappen. Directeuren boden daarom in 1762 een nieuw tarief aan, dat bij R. van 27 April 1762 door de Staten-Generaal bekrachtigd werd. Andermaal werd het gewijzigd in 1766 en 1775 goedgekeurd respectievelijk bij R. van 7 Juli 1766 en 21 Februari 1775. Zie nog de instructie van 1791.
Behalve de genoemde consulaatrechten werden er in de schalen van de Levant, althans te Smirna, nog geheven Dragomanage-rechten, of, gelijk het vroeger genoemd werd, Baalrecht. Dit werd door de algemene vergadering der Directie van 14 November 1804 afgeschaft en in 1815 in- plaats daarvan provisioneel een andere vergoeding aan Dragomans en Janitsaren teegekend. Welke de oorsprong van dat recht was, verklaarden de Directeuren zelf niet te weten. (Zie Missiveboek 1815 pg. 228, 277, en 419). Nog zij hier vermeld een besluit van de Algemene Vergadering van Directeuren van 4 September 1805, waarbij, ter opheffing der klachten over vermindering der waarde der muntspeciën of anderszins, alle appointenenten van leeuwendaalders in Hollandse guldens worden herleid.
Reglementen voor de consuls buiten het Turkse gebied
Reglement van 24 Juli 1658.
Evenals voor de consulaten in het Turkse gebied gelegen werd ook bij R. van 24 Juli 1658 een reglement vastgesteld voor de consuls der Nederlandse natie in alle plaatsen van Spanje, Frankrijk, Italië en aan de gehele Middellandse zee (uitgezonderd alleen het Turkse gebied), hetwelk o.a. het volgende voorschreef:
alle consulaatrechten zullen worden geregeld op realen van achten, zijnde deze door de ganse Middellandse zee gangbaar en over de prijs waarvan geen disputen kunnen vallen.
de consuls mogen niet meet heffen dan vier of hoogstens vijf realen van achten naar mate de grootte van ieder schip, dat in hun district aankomt, last, bestel of lading inneemt, zonder dat de schepen allen daarkomende om water te halen of anderszins tot enige betaling zullen gehouden wezen.
de consuls zullen zich geen autoriteit of jurisdictie mogen aanmatigen over de personen der kooplieden of hun goederen.
van buitengewone bemoeiingen ten behoeve der schippers als het bevorderen en beleggen van enige processen, beslissen van kwesties en vermogen de consuls niet meer salaris te eisen dan volgens de arbitrage der aanwezige Nederlandse kooplieden geoordeeld zal worden hun te competeren. (Groot Placaatboek II 1343). Tevens werd besloten dit reglement te doen drukken, opdat een ieder daarvan kennis kan nemen. Vervolgens was ook voor deze consuls de aanschrijving bij R. van 3 November 1662 aan hen gericht, en op p. 9 alhier vermeld. (Consulaatrechten).
Reglement van 19 Augustus 1737.
Een nieuw reglement werd bij R. van 19 Augustus 1737 gearresteerd voor de Nederlandse consuls te Cadix, Sevilla, St. Lucar, St. Maria en Malaga; daarbij werd o.a. het volgende bepaald:
artikel 1. Consulaatrecht te heffen van 5 realen van achten van ieder schip onder Hollandse vlag, dat aankomt om last te breken of goederen te laden, dito van ieder schip dat niet laadt of lost 2½ realen.
artikel 2. Van de bedongen vrachten der goederen aldaar gelost en geladen 1½ real de plata per ducaal vracht van de fijne goederen, en vier van de grove; te Malaga echter respectievelijk 1 en 2 realen.
art. 3-5. Bepaling van het deel in deze rechten, dat aan de consul toekomt, en het deel dat de Natie genieten zal. Administratie van deze laatste gelden door de consul en 2 personen der natie, daartoe jaarlijks te kiezen. Uit de Natiepenningen zullen o.a. de presenten aan de Gouverneurs en Ministers betaald worden, (artikel 6),
art. 7. jaarlijkse rekening te zenden aan de ambassadeur, die haar aan H.H.M. zal overzenden met de nodige opmerkingen,
art. 8. geen andere heffingen van de schippers te doen dan de beide genoemde,
art. 9. verplichting van de schippers tot overlegging van manifesten der lading en bedongen vrachtpenningen. Aan de consul te Gibraltar geen vrachtpenningen toegestaan (art. 13),
art. 14. handhaafde echter her Reglement van 1658 voor de consuls te Alicante, Barcelona, Corunna en andere plaatsen in Spanje.
Instructie van 29 November 1786.
Een instructie voor de consuls van de Ned. Natie in alle plaatsen van Spanje, Frankrijk, Italië en aan de gehele Middellandse Zee werd vastgesteld bij R. van 29 November 1786; uitgezonderd alleen het Turkse gebied. Tegelijkertijd werd een afzonderlijke instructie vastgesteld voor de consuls bij de Barbarijse mogendheden. Aanleiding daartoe gaf het rapport omtrent de slechte gesteldheid waarin de papieren van het consulaat van Algiers zich in 1785 bevonden, als zijnde daar geen registers, geen copieën van brieven tussen de jaren 1733 en 1774, enz. aanwezig. Tevens vond men het wenselijk een instructie ook veer de consuls langs de Middellandse Zee te vervaardigen, ten einde behalve te Algiers ook in alle andere consulaten zodanige abuizen voor het vervolg te voorkomen. Die eerste instructie schreef veer o.a. verplichting van de consuls om kennis te geven zo wel aan H.H.M. als aan Directeuren van de Lev. Handel van alles, wat de handel en navigatie betrof, hulp en assistentie te verlenen aan Nederl. ingezetenen, copiëen te houden van uitgaande brieven in behoorlijk daartoe aangelegde registers, verder registers te houden van alle brieven in officio ontvangen, zo veel mogelijk onderling te corresponderen, zich te gedragen conform het. reglement van 1658, en enige consuls in Spanje conform het reglement van 1737, enz.
De instructie voor de consuls bij de Barbarijse mogendheden bevatten dergelijke voorschriften, except de verplichting om met Directeuren tecorresponderen, en verder nog enige bijzondere bepalingen met het oog op die Staten. Desniettegenstaande word die correspondentie toch voortgezet.
Reglement van 28 October 1791.
Op voorstel van Directeuren werd bij R. van 28 October 1791 een nieuw Reglement ingevoerd voor de consuls en commissarissen in de steden aan de Middellandse Zee, de golf van Venetië, in de Levant en de Archipel, benevens een reglement nopens de plichten der schippers met relatie tot de Levantse lastgelden. Hierdoor worden de vroegere reglementen niet opgeheven, maar slechts enige speciale bepalingen gemaakt omtrent het vertonen door de schippers van de kwitantie der in hot vaderland betaalde lastgelden, de verklaring van de consul dat hem die kwitanties vertoond is enz. louter bepalingen ter bevordering van de inning der lastgelden.
Wijzigingen van bovenstaande reglementen en aparte regelingen
Somstijds werd nog het Reglement van 19 Augustus 1737 voor enkele consuls gewijzigd o.a. voor die te Malaga bij R. van 28 Juli 1749, waarbij hij van de artikels, 1, 2 en 3 gedispenseerd werd, en hem toegestaan werd en hogere consulaatrechten te heffen. Hetzelfde geschiedde voor de consul te Barcelona bij R. van 8 Februari 1765, deze dispensatie word bij R. van 1 Februari 1788 wederom ingetrokken.
Het Reglement van 24 Juli 1658, ook van kracht voor de consuls te Rochelle en andere plaatsen in Frankrijk, welke niet aan de Middellandse Zee gelegen waren, gaf na verloop van tijd aanleiding tot vele klachten. Dit had ten gevolge de invoering van een afzonderlijk "Reglement ende ordre voor de consuls van de Nederlandse natie in de zeesteden van Frankrijk, buiten de Middellandsche zee gelegen, mitsgaders in andere rijken en plaatsen wegens dezen Staat residerende". Het werd gearresteerd bij R. Van 4 Augustus 1670.
Reglement van 15 October 1807.
Bij Koninklijk decreet van 15 October 1807 werd een nieuw reglement ingevoerd, uit 36 artikelen bestaande, en bestemd voor alle consuls in de havens en koopsteden buiten 's lands. Hierbij werd het Reglement of de instructie van 28 October 1791 tot nader order gehandhaafd. Dit decreet was vooraf gegaan door een uitvoerig en belangrijk rapport, dat, op aanschrijving van de Minister van Koophandel door Directeuren der kamer Amsterdam van de Levantse Handel op 25 Maart 1807 was ingediend. Het bevat een overzicht van de oorsprong, de inrichting en werking der Directie van de Levantse Handel, als ook van de Nederlandse vestigingen in de Levant en van de betrekkingen tussen de Directie en het Gouvernement. Zeer zeker zal dit rapport van invloed geweest zijn op de samenstelling van het Reglement dat een half jaar later werd ingevoerd.
Daarna volgde nog een Koninklijk Besluit van 22 November 1808, warbij in artikel 4 bepaald werd, dat alle consuls in Europa, te beginnen met 1 Januari 1809 een tractement uit 's lands kas zullen genieten.
Wetten van 11 Juli 1814 en 19 December 1817.
Na de restauratie werden de oude reglementen en speciaal dat van 28 October 1791 weder van kracht verklaard, gelijk blijkt uit de aanschrijving door Directeuren aan de verschillende consuls in Spanje, Franrrijk, Italië, de Levant en de Barbarijse Staten (zie Missieboek 1815 pg. 208, s.99) en Missive d.d. Cadix 24 Maart 1815.
Spoedig volgden de wetten van 11 Juli 1814 (sbl. 80) houdende bepalingen omtrent de Levantse handel en Navigatie in de Middellandse Zee en van 19 December 1817 (sbl. 34) over de vaart en handel op de Middellandse Zee en de Schalen van de Levant. Beide bevestigden hoofdzakelijk de vroegere staat van zaken.
2. Aantekeningen betreffende de Directie van de Levantse Handel en de Navigatie op de Middellandse Zee
Amsterdam
Niettegenstaande de capitulatiën met de sultan van Turkije en de Barbarijse vorsten gesloten, bleef de zeevaart in de Middellandse Zee nog steeds onveilig en werden voornamelijk door Algiers en Tunis vele van onze schepen en goederen onder allerlei voorwendsels betreffende de vlag, de paspoorten, zeebrieven enz. genomen. Ten einde dit zoveel mogelijk te voorkomen had de orateur Haga aan de Staten-Generaal voorgedragen om enige van de bekwaamste kooplieden te Amsterdam die op Italië en de Levant handel dreven, te autoriseren om toezicht te houden op alle schepen die naar de Straat varen en in het algemeen om voor alles te zorgen, wat dienstig kon zijn tot onderhouding van de vriendschap met Algiers, Tunis en andere Barbarijse staten.
Zie Remonstrantieboek Lev.Hand. II, p. 401.
Dit denkbeeld werd in 1625 opgevat door Amsterdamse kooplieden, die zich ten getale van 38 met een dergelijk verzoek tot burgemeesters en regeerders van Amsterdam wendden, met dit gunstig gevolg dat deze zeven der requestranten tot dat doel committeerden en hen voor de bestrijding der te maken kosten autoriseerden deze te verhalen uit de naar de Straat gaande en herwaarts komende goederen. In de resoluties der Staten-Generaal van 6 en 8 september 1625 wordt vermeldt dat hun door burgemeesters en regeerders der stad Amsterdam vier stuivers per last was toegestaan te heffen op ieder schip dat de Straat passeert. (Lastgeld 4 stuivers.)
De eerste vergadering kwam bijeen op 4 oktober 1627, waarbij o.a. een reglement van orde werd vastgesteld en bepaald werd dat voortaan iedere woensdag een ordinaris collegiale vergadering zou worden gehouden, in 1633 werd deze op vrijdag gezet, in 1737 wederom op woensdag, blijkens een instructie uit dat jaar. Evenwel schijnt men zich aan die dag niet streng gehouden te hebben en bevatten de resolutieboeken de notulen van vergaderingen op alle werkdagen van de week.
Nog in het jaar 1670 en 1728 vergaderde de directie in een kamer op het Stadhuis, waar men twee à drie malen per week bijeenkwam. Ook nog tot 1808, zie Instructie voor de kamerbewaarder.
Placaatboek Lev.Hand. deel I, nr. 16; Resolutieboek III, p. 43.
Ieder jaar traden drie of vier leden der directie af, zodat iedere directeur slechts 2 jaren zitting had. Ter voorziening in de vacaturen werde dubbeltallen voor de directie aan burgemeesters van Amsterdam voorgedragen.
Ofschoon dit college alzo oorspronkelijk een stedelijke instelling was, zo werden daaraan toch reeds spoedig door de Staten-Generaal door resolutiën en placaten de nodige macht en middelen toegekend om het beoogde doel te kunnen bereiken, en kan met voldoende grond de directie van de Levantse Handel als een Generaliteitscollege worden aangemerkt.
De directeuren namen deze betrekking belangloos waar, genoten slechts als emolumenten een almanak, een kaas en negen gulden 's jaars voor kantoorbehoeften; in 1726 drieëndertig gulden.
Aan de directie was ook een secretaris toegevoegd; deze eerste was een zekere Mostaert, mr. Daniel Mostart, tevens secretaris van de stad, aan wie de directeuren bij resolutie van 27 oktober 1627 het opstellen van hun brieven, remonstrantiën en andere geschriften opdroegen. Ook de volgende secretarissen werden door de directeuren zelf gekozen, zodat in 1690 daarop door burgemeesters van Amsterdam aanmerking werd gemaakt, die dat het recht van benoeming voor zich requireerden op grond dat ook de directeuren door hen werden aangesteld. Hiertegen leverden directeuren een uitvoerig vertoog in, waarbij zij zich op de traditionele wijze van aanstelling beriepen als ook op hun particuliere verantwoording tegenover de Generaliteits Rekenkamer.
Remonstrantieboek III, fol. 47, s. 99.
Na die tijd werden echter de secretarissen door de burgemeesters aangesteld, althans in 1695, 1710 en 1728.
De secretaris ontving in 1628 een gratificatie van 150 gulden,
Resolutieboek I, p. 27
in 1638 een jaarlijks tractement van 350 gulden,
idem, p. 69
in 1660 werd hierbij gevoegd de helft der visitatiegelden der schepen die naar de Middellandse Zee vertrokken. In 1672 werd het tractement op fl. 600 verhoogd; bij resolutie van 24 januari 1689 consenteerden de Staten-Generaal een verhoging van fl. 250 voor het houden van de boeken, terwijl zij in 1699 het tractement op fl. 1000 vaststelden. In 1726 genoot de secretaris fl. 1000 tractement, benevens emolumenten tot een bedrag van fl. 500.
Missiveboek 1726, p. 295.
Zie de Instructie voor de secretaris, en zijn plichten en werkzaamheden vermeld in het register genaamd "Alphabet van de Lev. Handel, voce Ghesel".
Bovendien had de directie nog een dienst een ontvanger, die oorspronkelijk o.a. een tractement van fl. 100 genoot in 1630, doch aan wie in 1717 vijfhonderd gulden 's jaars betaald werd.
Verder stelden directeuren nog Commissarissen op Texel en Vlieland aan, om de uitgaande schepen te inspecteren en zich van de voldoening der lastgelden te overtuigen. Deze genoten o.a. in 1656 fl. 50 salaris, in 1726 fl. 250.
Hoorn
Nadat in 1625 door de Staten-Generaal aan de directie vergund was de twintig stuivers lastgeld op de schepen naar de Levant gaande niet alleen te Amsterdam te heffen, maar ook in alle andere steden en plaatsen van Holland, weigerde de stad Hoorn in 1630 en 1631 (ofschoon zij zowel als Enkhuizen en Medemblik die belasting tot dit jaar toe betaald hadden), deze in het vervolg te voldoen, tenzij men ook haar zitting en stem in het college gaf.
Zie Remonstrantieboek I, p. 94, 102-103, 125; en Resolutieboek I, p. 52-53, 68.; Res. Staten-Generaal 24 december 1630.
De stad Hoorn dreef van het jaar 1627 tot het begin der achttiende eeuw een zeer uitgebreide handel naar de Straat en de Middellandse Zee en had wel 50 à 70 en somtijds nog meer schepen in de vaart. Niet te verwonderen is het dus dat zij, die na Amsterdam het aanzienlijkste aandeel in de Levantse handel had, ook stem in de directie daarvan eiste.
Miss. d.d. 5 april 1797, Hoorn.
Na langdurige onderhandelingen en na het besluit door de Staten-Generaal de 8e september 1633 op verzoek van Hoorn genomen, kwam men in 1634 tot een vergelijk; door burgemeesters van Hoorn werd doorp zekere Albert Groes benoemd om als directeur vanwege die stad in het college der directie te compareren. Aan hem werd door de de directie te Amsterdam de ontvangst van de lastgelden en van de 2% op de Levantse goederen in Hoorn, Enkhuizen, Medemblik en het gehele Noorderkwartier opgedragen. Deze schikking hield stand tot het jaar 1644, toen op 2 september op verzoek van enige kooplieden door burgemeesters van Hoorn insgelijks een college van directeuren van de Levantse Handel te Hoorn werd ingesteld, bestaande uit vier personen, en wel tot bevordering van de Straatse navigatie aldaar.
In 1658 rezen er tussen de directie te Amsterdam en de steden van het Noorderkwartier geschillen over de visitatie der schepen, welke eindigden met een conventie, welke de 26e juni van dat jaar gesloten werd.
Zie Remonstrantieboek deel II, fol. 127 s. 99 en fol. 160 s. 99.
Die conventie behelsde o.a. dat het college van directeuren uit twaalf personen zou bestaan: zes te committeren door de heren van Amsterdam, twee door Hoorn, twee door Enkhuizen en twee door Medemblik. Dit college zou ieder half jaar in algemene vergadering bijeenkomen, behalve nog in buitengewone omstandigheden. Aan deze bepaling heeft men zich echter niet gehouden. Zo kwam er bijvoorbeeld tussen augustus 1794 en juli 1797 geen enkele algemene vergadering bijeen.
Desniettegenstaande onstonden er van tijd tot tijd nog tal van disputen over de visitatie der schepen, over het doen van rekening, over ieders rang op de algemene vergadering, enz.
Zie hierover nader in de Notulen; Enkhuizen en Medemblik.
In latere tijd, nadat de handel te Enkhuizen en Medemblik geheel vervallen was, werden door die steden geen directeuren meer aangesteld en bestond de directie te Hoorn uit drie personen, die jaarlijks door burgemeesters uit een voordracht gekozen werden, doch sedert 1795 ad vitam werden aangesteld.
Leiden
Ook burgemeesters van Leiden wendden zich in 1668 tot die van Amsterdam met verzoek om ook deze stad deel te laten nemen aan de directie door één lid daarin te committeren. De directie diende daarop een gunstig advies in, op grond dat de ingezetenen van Leiden voor een groot gedeelte in de handel op de Levant en vooral op Smyrna geïnteresseerd waren. Hierop werd het verzoek door burgemeesters van Amsterdam, hoewel deze zelf het niet wenselijk achtten, toegestaan en één lid uit Leiden op dezelfde voet als de leden uit het Noorderkwartier toegelaten, waarna op 2 januari 1669 door burgemeesters van Leiden een directeur werd aangesteld.
Tot het jaar 1663 zaten de gecommitteerden van Hoorn, die toen nog de enige buitenleden waren, op de achterste plaatsen in de vergadering; volgens overeenkomst echter van 18 mei 1663 zaten zij om en om met die van Amsterdam. Na de toetreding van Leiden ontstond onmiddellijk op de eerste algemene vergadering van 13 februari 1669 dispuut tussen Hoorn en Leiden over de vraag, wie van hen het recht had naast de president te zitten. De kwestie werd geregeld bij besluit van 27 februari 1670 en 7 januari 1671. Op 27 november 1717 volgde wederom een andere regeling.
Rotterdam
Eerst op 20 juli 1674 kwam er tussen de directies te Amsterdam en Rotterdam een vergelijk tot stand, waarbij directeuren van Rotterdam als zodanig erkend werden, en hetwelk verder bepaalde dat Rotterdam niet aan Amsterdam maar aan de Rekenkamer zelf rekening zou doen van de ontvangsten, dat zij de ontvangen gelden op eenvoudige kwitantie aan de directie te Amsterdam zou overmaken, dat directeuren van Amsterdam aan die van Rotterdam mededeling zouden doen van de belangrijke buitenlandse brieven en adviezen, totdat door Hunne Hoog Mogenden daaromtrent anders zou zijn voorzien, enz.
Tussen de beide directies bleef de vrede niet altijd bewaard en ontstonden er over allerlei onderwerpen geschillen als over de rang in de algemene vergadering, over de heffing en de ontvangst van de middelen, enz. Op 26 mei 1745 werd tussen de directies te Amsterdam en Rotterdam een nieuwe conventie gesloten betreffende de heffing der lastgelden, welke Amsterdam in 1772 voorstelde door een andere te vervangen, hetgeen echter door Rotterdam verworpen werd.
Kort vóór de oprichting der directie te Rotterdam boden burgemeesters van Rotterdam aan die van Leiden aan om ook een hunner kooplieden te committeren om in de directie van Rotterdam zitting te nemen, hetgeen door Leiden werd aangenomen, die daartoe Justus Grijs afvaardigden.
Later verkreeg ook Dordrecht het recht om in dit college een afgevaardigde te doen zitting nemen. Voor het eerst wordt hiervan melding gemaakt in Missiboek 1699 deel VIII, p. 10. Op gelijke wijze was dit College op de Maze nog in 1807 samengesteld en bestond dit toen uit vier leden, waarvan twee door de magistraat van Rotterdam gecommitteerd werden, één door Leiden, één door Dordrecht.
Die samenstelling werd ook nog behouden bij de wet van 11 juli 1814 (art. 7). Zie het meermalen genoemd rapport van 1807
Middelburg